【裁判字號】    97,家上,28
【裁判日期】    971029
【裁判案由】    離婚等
【裁判全文】
臺灣高等法院高雄分院民事判決          97年度家上字第28號
上  訴  人  甲○○
被上訴人    丙○○（原名李笑美）
上列當事人間請求離婚等事件，上訴人對於民國97年3 月18日台
灣高雄地方法院96年度婚字第626 號第一審判決提起上訴，本院
於97年10月15日言詞辯論終結，判決如下：
    主      文
上訴駁回。
第二審訴訟費用由上訴人負擔。
    事實及理由
一、被上訴人起訴主張：兩造於民國73年2月13日結婚，並育有2
    名已成年子女。兩造婚後上訴人不知上進，其工作所得部分
    交付被上訴人後，又向被上訴人陸續拿取金錢以清償其因賭
    博、電玩所積欠之債務，且入不敷出，等於未支付家庭生活
    費用。又被上訴人從事房屋仲介工作，若與男性客戶接觸，
    上訴人即懷疑被上訴人有外遇，動輒在客戶、兩造子女或上
    訴人父母面前，與被上訴人發生爭吵，並對被上訴人大聲咆
    哮及辱罵「三字經」、「五字經」等語，甚至前往被上訴人
    上班之公司吵鬧，雖上訴人曾簽下切結書保證永不再犯，惟
    嗣又故態復萌，令被上訴人不堪其擾。再上訴人每於酒後夜
    歸時大聲撞門，故意製造聲響，吵醒被上訴人及2 名子女加
    以訓話，不讓被上訴人及2 名子女睡覺。甚至每日跟蹤被上
    訴人，且以「妳是不是有對象了，外面有男人」、「妳到外
    面被幹到爛掉了」等不堪之穢語羞辱被上訴人，並屢屢在親
    人及友人之面前數落被上訴人之不是，指摘被上訴人把錢都
    拿回娘家，亦會偷拿上訴人的錢。凡此種種，令被上訴人難
    以忍受，乃於95年5 月間分居離家在外居住，然上訴人仍持
    續跟蹤被上訴人，且至被上訴人住處監視被上訴人，有時甚
    至自冷氣孔偷偷潛入屋內，亦多次至被上訴人住處撞門，並
    曾於96年1 、2 月間酒後撞開被上訴人住處大門。上訴人上
    開行為，令被上訴人精神痛苦不已，已達不堪同居之虐待，
    且兩造間互信基礎已不存在，夫妻感情破裂，難再維繫婚姻
    關係等情。爰依民法第1052條第1 項第3 款及同條第2 項之
    規定，請求法院擇一為離婚判決。求為准被上訴人與上訴人
    離婚之判決。（原審為被上訴人勝訴之判決，上訴人不服聲
    明上訴）。被上訴人答辯聲明：(一)上訴駁回。(二)第二審訴訟
    費用由上訴人負擔。
二、上訴人則以：伊不同意離婚，被上訴人所述均屬子虛烏有，
    兩造結婚逾20載，子女均已長大；又夫妻共同生活，小事意
    見相左乃屬常態，如今反目形同陌路，雙方均須檢討。再夫
    妻本有通財之義，不必過份計較，況伊目前所住房屋之所有
    貸款均已清償完畢，伊現處於中年失業狀態，經濟常感拮据
    ，之前因有經濟壓力，才會去簽六合彩，伊雖有錯，但不會
    賭到傾家蕩產。至被上訴人所稱跟蹤監視，亦絕無此事，因
    伊父胃癌開刀，被上訴人經常和網友聊天至半夜、留電話，
    令伊感到生氣，故伊有時會辱罵被上訴人「三字經」，且媒
    體不時報導網路交友乃犯罪者溫床，伊基於愛心及關懷，卻
    使被上訴人產生誤會。另伊固有於96年1 、2 月間酒後至被
    上訴人住處找被上訴人，但因被上訴人不開門，伊即繞過隔
    壁住家進入被上訴人住處，並未撞壞被上訴人住處大門。又
    兩造婚姻失和之主因，係被上訴人之弟李英明唆使被上訴人
    與伊離婚等語，資為抗辯。上訴聲明：(一)原判決廢棄。(二)被
    上訴人在第一審之訴駁回。(三)第一、二審訴訟費用由被上訴
    人負擔。
三、兩造不爭執事項：
  (一)兩造於73年2 月13日結婚，現在婚姻關係存續中，並育有2
    名均已成年之長女乙○○、長子朱哲。
  (二)95年5 月間兩造就未共同一起生活，兩造子女乙○○、朱哲
    與被上訴人一起生活。
四、兩造爭執事項：兩造是否有民法第1052條第2 項所定重大事
    由難以維持婚姻之離婚事由？或上訴人是否有民法第1052條
    第1 項第3 款對被上訴人為不堪同居之虐待之離婚事由？
  (一)按有民法第1052條第1 項以外之重大事由，難以維持婚姻者
    ，夫妻之一方得請求離婚，此觀民法第1052條第2 項前段之
    規定自明。又民法親屬編修正前，第1052條就裁判離婚原因
    ，原採列舉主義，於74年6 月3 日修正公布時，乃參酌外國
    破綻主義離婚法之精神，在同條增列第2 項「有前項以外之
    重大事由，難以維持婚姻者，夫妻之一方，得請求離婚」之
    規定，其立法本旨，乃以同條第1 項各款列舉之離婚原因，
    過於嚴格，故增列第2 項，即夫妻一方之事由，雖不備同條
    第1 項所列各款之要件，祇須按其事由之情節，在客觀上，
    確屬難以維持婚姻生活者，亦在得請求裁判離婚之列。而婚
    姻以雙方共同生活、相互扶持為目的，並以深摯情感為基礎
    ，如夫妻雙方婚姻生活之感情基礎業已破裂，且客觀上亦難
    以期待其回復者，即可認有難以維持婚姻之重大事由，而無
    強求其繼續維持婚姻關係之必要。次按「民法第1052條第2
    項但書規定難以維持婚姻之重大事由，應由夫妻之一方負責
    者，僅他方得請求離婚，係為求公允而設，故難以維持婚姻
    之重大事由，夫妻雙方均須負責時，應比較衡量雙方之有責
    程度，僅許責任較輕之一方，得向責任較重之他方請求離婚
    ，如雙方之有責程度相同時，則雙方均得請求離婚，始符公
    平」，最高法院著有90年度台上字第1965號判決要旨足參。
    經查：
  1.被上訴人主張兩造同住期間，上訴人屢屢無端質疑其有外遇
    而與其發生爭吵，並對其辱罵「三字經」，亦經常跟蹤在後
    ，更每於酒後夜歸時撞門，將其吵醒加以訓話，甚至到其上
    班之公司吵鬧；又兩造分居後，上訴人仍持續跟蹤、監視其
    行動，並曾自冷氣孔潛入其住處等事實，業據其提出切結書
    影本1 件、96年2 月至同年9 月統一發票146 張等為證（原
    審卷第96至101 、103 、104 、179 頁），並經證人即兩造
    長女乙○○證稱：「（是否知悉兩造相處情形？）爸爸常常
    半夜喝完酒之後回來，回來後就找媽媽吵，我們不讓他進來
    ，他就會大聲撞門，我們現在沒有住在一起，以前有住在一
    起，當時也跟我們的祖父母住在一起，爸爸比較會針對媽媽
    吵，只要工作上有不如意，就會亂罵媽媽，而且有時候會辱
    罵三字經，因為媽媽工作上有需要，有時用網路與公事上的
    夥伴聯絡，爸爸就懷疑媽媽有外遇，就會影射媽媽有外遇，
    家裡的費用爸爸負擔一部份，大部分是媽媽在負擔，爸爸在
    我們比較小時會簽六合彩，也會玩大家樂，有欠下一些賭債
    」、「（兩造現在是分居嗎？）現在分居，媽媽是在95年間
    搬到岡山，媽媽因為怕爸爸去吵鬧，不讓他進來，所以爸爸
    會爬冷氣孔到屋內」、「（兩造分居之後，上訴人是否會常
    常跟蹤被上訴人？）有，有時我跟媽媽一起出去，爸爸會在
    後面跟」、「（為何媽媽會要跟爸爸分居？）因為上訴人每
    次晚上回來就會吵影響大家，也會辱罵媽媽三字經」、「（
    爸爸有無把你們吵醒，並且對你們訓話？）爸爸晚上回來時
    會吵醒我們，但會針對媽媽訓話，而且我們常常因為隔天要
    考試，因為爸爸的吵鬧受到影響」等語，及兩造長子朱哲
    證稱：「姐姐上述所述都正確，差不多是這樣」等語明確（
    原審卷第79、80頁），證人乙○○在本院對兩造生活情形，
    又證稱：「自85年之後，平常如果媽媽比較晚回家，爸爸就
    會有點質問的口氣為何那麼晚回家，是否跑出去討客兄，有
    時候他喝酒的時候他會罵媽媽三字經，有時候也會摔東西，
    有時候我媽媽開車，他就會騎機車跟蹤，記得有時我們要考
    試的時候，他去外面喝酒回來就會罵我媽媽三字經之類的話
    ，這種情形一個月最少有三、四次，他有簽六合彩賭博的習
    慣，他會偷拿我媽媽的錢去賭博，他只有偶而付一、兩次學
    費，其他的都不付」等語（本院卷第56頁）。衡諸證人為兩
    造之子女，與兩造共同生活，所述父母相處情形，為渠等親
    自見聞，應無誇大渲染之可能，況父母失和離婚更非子女所
    願，當無設詞構陷上訴人之理，是渠等所證各情，應屬真實
    可信；而上訴人亦自承：「因為我之前有經濟壓力，所以才
    會去簽六合彩，看能不能抒解家庭經濟壓力，我不是靠被上
    訴人賺錢的」、「因為當時96年1 、2 月間我確實有酒後到
    被上訴人住處找被上訴人，被上訴人不開門，我有從隔壁繞
    過進去」、「我有時候會辱罵被上訴人三字經是因為被上訴
    人有時候會跟網友在網路上聯絡，我生氣，所以才會罵她」
    、「我承認我有小賭，我錯了，我不會賭到傾家蕩產。」等
    語（原審卷第80頁、第150 至153 頁），再參以被上訴人所
    提上訴人書立之切結書已明確記載：「茲因本人不善言語表
    達，且情緒失控，導致場面難以收拾，既傷害到你自尊，並
    連累到公司的顏面……並保證日後絕不酗酒、裝瘋摔東西、
    出口穢言，特立此書，絕無虛言」等語（原審卷第96頁），
    且該切結書之真正亦為上訴人所不爭執，益徵被上訴人上述
    所言非虛，自堪信被上訴人上開主張為真實。兩造婚後因上
    訴人任意指摘被上訴人有外遇，以致時起勃谿，上訴人並對
    被上訴人辱罵「三字經」，又經常跟蹤被上訴人及在夜半時
    分吵醒被上訴人予以訓話，令被上訴人無法忍受而離家，造
    成兩造分居迄今。
  2.又兩造分居期間，上訴人仍持續跟蹤、監視被上訴人，致被
    上訴人心靈受創。兩造自95年5 月間開始分居迄今已逾2 年
    ，訴訟中兩造仍互相指責對方，無法融洽相處，足認兩造間
    婚姻僅存形式而無實質，已嚴重危及雙方婚姻關係之基礎，
    故任何人同處被上訴人此一情況，均將喪失維持婚姻之意欲
    ，依兩造之互動情形，顯見夫妻間誠摯互信之感情基礎不復
    存在，客觀上堪認兩造之婚姻已生破綻而無回復之希望，足
    認兩造已構成難以維持婚姻之重大事由。
  3.本院認此婚姻之破綻，係上訴人於兩造同住期間，屢屢無端
    質疑被上訴人有外遇而與被上訴人發生爭吵，並對被上訴人
    辱罵「三字經」，亦經常跟蹤在後，更每於酒後夜歸時撞門
    ，將被上訴人其吵醒加以訓話，甚至到其上班之公司吵鬧；
    又兩造分居後，上訴人仍持續跟蹤、監視其行動，並曾自冷
    氣孔潛入其住處，致被上訴人心靈受創。兩造婚姻之破綻，
    係可歸責於上訴人之事由，被上訴人並無過失。上訴人辯稱
    兩造婚姻之不合，主要係被上訴人之弟李英明之恐嚇、詐欺
    ，而其跟蹤被上訴人亦出於關懷與愛心云云，與前述事實不
    符，應無可採。
  (二)綜上，被上訴人依民法第1052條第2 項規定請求判決離婚，
    自屬有據。又被上訴人係主張依民法第1052條第2 項、第1
    項第3 款為選擇合併，請求擇一為其勝訴判決即可，本院認
    符合民法第1052條第2 項難以維持姻之重大事由之要件而准
    兩造離婚，則就其餘事證不再審酌，併予說明。
五、綜上所述，被上訴人本於民法第1052條第2 項規定，請求判
    決離婚，為有理由，應予准許。原審為被上訴人勝訴之判決
    ，並無不合。上訴意旨，指摘原判決不當，求予廢棄改判，
    為無理由，應予駁回。
六、據上論結，本件上訴為無理由，依民事訴訟法第449 條第1
    項、第78條，判決如主文。
中    華    民    國    97    年    10    月    29    日
                              家事法庭
                                審判長法官  蔡明宛
                                法      官  魏式璧
                                法      官  曾錦昌
以上正本證明與原本無異。
如對本判決上訴，須於判決送達後20日內向本院提出上訴狀，其
未表明上訴理由者，應於上訴後20日內向本院提出上訴理由書（
均須按他造當事人之人數附繕本）。上訴時應提出委任律師或具
有律師資格之人之委任狀，並依附註條文規定辦理。
中    華    民    國    97    年    10    月    29    日
                                書  記  官  梁美姿
附註：
民事訴訟法第466 條之1 ：
對於第二審判決上訴，上訴人應委任律師為訴訟代理人，但上訴
人或其法定代理人具有律師資格者，不在此限。
上訴人之配偶、三親等內之血親、二親等內之姻親，或上訴人為
法人、中央或地方機關時，其所屬專任人員具有律師資格並經法
院認適當者，亦得為第三審訴訟代理人。
第1 項但書及第2 項情形，應於提起上訴或委任時釋明之。


司法院資訊處製作；財團法人民間司法改革基金會備份。
